【裁判字號】    89,重上更(三),101
【裁判日期】    901115
【裁判案由】    重傷害等
【裁判全文】
臺灣高等法院高雄分院刑事判決              八十九年度重上更(三)字第一一號
    上  訴  人
    即自訴人    甲○○
    兼  右一人
    代  理  人  乙○○
    上  訴  人
    即  被  告  丙○○
    指定辯護人  本院公設辯護人  李佩娟
    被      告  丁○○
右上訴人因被告等重傷害等案件，不服臺灣高雄地方法院八十年度自字第五九九號中
華民國八十一年八月二十八日第一審判決，提起上訴，經判決後，由最高法院第三次
發回更審，本院判決如左：
      主  文
原判決撤銷。
丁○○、丙○○共同未取得合法醫師資格，擅自執行醫療業務，均處有期徒刑壹年陸
月，均緩刑伍年，產台壹床（八十年十月八日使用）沒收。
      事  實
一、丁○○係設於高雄市○○○路一一五號一誠婦產科醫院（以下簡稱一誠醫院）之
    醫生，丙○○則為該醫院之護佐，以協助護理，照顧患者及產婦為業，民國八十
    年十月八日凌晨零時三十分許，乙○○因已逾預產期，腹痛難忍，至一誠醫院急
    診待產，丁○○當時在該院值班室，經丙○○通知後，應親自對乙○○親自診察
    ，且其明知丙○○並未取得醫師執照，竟與丙○○基於犯意聯絡，默許丙○○為
    指診檢查產道，而為醫療行為，經丙○○通知開二指後，亦未下樓診察，其後，
    乙○○腹痛加劇，其母顧雅清又按電鈴告急，丙○○為乙○○以指診檢查產道，
    仍稱開二指，直迄同日凌晨二時許，張女因陣痛難忍，丙○○始帶乙○○入產房
    觀察產道，並要張女用力催生，同日凌晨二時四十分許，因見胎兒（即包淳琦）
    頭部已現，丙○○始通知丁○○，丁○○始趕至產房，惟乙○○已因急產而生下
    包淳琦，並為丙○○所接住。
二、案經包淳琦之法定代理人即自訴人甲○○、乙○○提起自訴。
      理  由
甲：被告有罪部分：
一、訊據被告丁○○、丙○○二人均矢口否認有右開違反醫師法之犯行。被告丁○○
    辯稱其當時係囑護士劉素真為乙○○檢查產道等語；被告丙○○辯稱其只推乙○○進入病房，係劉素真為乙○○檢查產道云云。
二、惟查：
（一）右揭事實已據自訴人乙○○、甲○○於原審及本院審理時指訴綦詳，核與當時
    在場之目擊耳聞證人顧雅清於本院審理時之證述：丙○○帶我女兒（即自訴人乙○○）至產房檢查，她說開三指還早（依病歷記載，應為開二指），：：：第二
    次，我們叫她，她又來檢查產道：：：我女兒喊要生了，我就按鈴叫丙○○，她
    又說還早，後來我女兒實在受不了，我叫丙○○下來：：：幫我女兒上產台，：
    ：她就去打電話。那時我站在我女兒後面等語相符。
（二）被告雖均辯稱當時自訴人乙○○按醫院電鈴，由丙○○開門後，即由劉素真以
    對講機聯絡被告丁○○，並依丁○○之指示，到產房檢查產道，因當時只開二指
    ，遂由丙○○推入病房；證人劉素真雖於本院調查時亦附和其詞，證稱「係伊通
    知」等語。惟查自訴人乙○○自到一誠醫院至生產後，劉素真均未出現，此迭據
    乙○○於歷審一再堅指不移，證人顧雅清亦為相同之證述，而證人劉素真於原審
    經當時之自訴代理人追加其為共同被告，指訴「其在乙○○生產過程中並無直接
    照料處理產婦之生產，有失職之處並在病歷表有業務登載不實罪嫌」，以及法官
    訊問「為何直接登載狀況於病歷表上？」時，答稱「因當時我當班記載，依據醫
    生口述及處理護士之陳述：：」、「因我值班，且丙○○是護佐，不能記載」自
    訴人乙○○生產過程中，並無直接照料照（當時被訴業務登載不實罪，經判決無
    罪確定）即供稱「（為何由妳登載病歷表？）因是急產，產婦生產前我不在場，
    是丙○○口述後由我記載，也有醫生口述內容」（原審卷二第一九八頁背面）。
    查上開病歷表上一時二十分記載經產婦G3P2，由母親陪同入院，主訴逾預產期二
    週，陰道有現血之現象，經 PV：2FB：（即以指診產道開二指）：」，二時亦記
    載「case 主訴陣痛較頻繁，經PV：2FB」，與自訴人乙○○、證人顧雅清供稱有
    至產房檢查二次產道相符，再以前述劉素真之供述「產婦生產前伊不在場」以及
    被告丁○○供承產婦生產完，伊始趕到產房，顯然產婦指診絕非由丁○○為之，
    則自訴人乙○○及證人顧雅清所述係由丙○○為乙○○指診顯係屬真實，否則若
    當時確係劉素真為乙○○為產道指檢，則劉素真何以在原審不答稱係由其為產婦
    指診，而卻稱產婦生產前我不在場，係依「丙○○及醫師口述而記載」，顯見當
    時確係丙○○為乙○○為產道指診，嗣後劉素真始依丙○○口述而記載病歷至為
    灼然。被告上揭所辯以及劉素真嗣後改稱係其指診云云，均難採信。
三、被告丁○○又以生產係人類自然之過程，非醫療行為，醫師在場僅係維護其自然
    之生產及產後對母子之妥適照顧；以及乙○○係一般待產，才由護士為其檢查產
    道，一般待產，護士均可處理云云。惟按「婦產科醫師為產婦接生應屬醫療行為
    。產婦因待產急診入院，應由醫師親自診察，給予適當之處置，其後待產過程有
    關產程進展之觀察、胎兒狀況之監測、產前常規準備工作、給藥或其他處置等，
    得由護產人員依醫師指示為之，惟若發現產婦或胎兒有異狀時，應立即通知醫師
    診治，並予必要之急救處置；尚無須醫師全程親自到場診察」；再「凡以治療、
    矯正或預防人體疾病、傷害、殘缺為目的，所為的診察、診斷及治療；或基於診
    察結果，以治療為目的，所為的處方、用藥施術或處置等行為的全部或一部，總
    稱為醫療行為，為待產產婦指診產道，檢查子宮頸口開幾指之行為，應屬醫療行
    為。待產室、產房護士或未具護士資格人員執行前開行為，若係依醫師指示或工
    作常規為之，尚無違反醫師法第二十八條之規定」，此有衛生署八十二年二月十
    九日衛署醫字第八二一六一三號函、八十二年十一月二十四日衛署醫字第八二七
    三０二六號函在卷可憑，被告丁○○所辯前詞，要無足採。
四、產前為待產產婦指診產道，檢查子宮頸口開幾指之行為，既屬醫療行為，而丙○○未具醫師資格，則其在未經一誠醫院醫生為乙○○做產前診察，即為乙○○為
    產道指診，已有未取得合法醫師資格，擅自執行醫療業務之行為，又被告丁○○
    在乙○○入院急診時，已獲丙○○之通知，而乙○○前均在一誠醫院由丁○○為
    產前檢查，乙○○係已逾預產期，為被告丁○○自承之事實，又當日乙○○臨盆
    在即，半夜腹痛，而按醫院電鈴急診，自屬急診，被告丁○○於本院調查時亦自
    承乙○○係屬急診，自應先由丁○○為乙○○親自診察，乃竟未親自診察，而再
    觀丙○○嗣將乙○○扶上產台時，即有打電話給丁○○，則丁○○於接獲丙○○
    通知乙○○入院時，竟未親自診察，任由丙○○替乙○○為產道指診，足證丁○○於接獲丙○○通知時，即有默許丙○○為乙○○為產道指診，直至乙○○即將
    臨盆，始為乙○○接生之意思，否則以丙○○僅係受僱於一誠醫院擔任護佐，豈
    敢擅自作主，先則為乙○○為產道指診，後至乙○○即將臨盆始通知丁○○之理
    ？又丁○○本應見親為急診之乙○○為產前之檢查，檢查完畢後始可交待護士或
    丙○○續為定時檢查產婦子宮收縮陣痛情形、子宮頸口擴張變薄情形及胎心音次
    數等產房工作常規，而其在未親自診察，即默許丙○○為產前指診之醫療行為，
    渠等所為自難認係產房工作常規而免責。綜上所述，被告二人犯行事證明確，犯
    行均堪認定。
五、核被告所為，均係犯醫師法第二十八條第一項前段之未取得合法醫師資格，擅自
    執行醫療業務罪。又醫師法第二十八條於八十一年七月二十九日修正公布，將該
    條得併科罰金部分由得併科一萬元以上五萬元以下罰金，修正為得併科新台幣三
    萬元以上十五萬元以下罰金，經比較新舊法，自應以修正前之醫師法對被告較為
    有利，依刑法第二條第一項但書，自應適用八十一年七月二十九日修正前之舊法
    論處。再被告丁○○雖有婦產科醫師資格，惟其既默許丙○○擅自執行醫療業務
    ，與丙○○間自有犯意聯絡及行為分擔，均為共同正犯。原審未予詳查，以丙○○並無執行醫療業務，並以丁○○無違反醫師法第二十八條第一項犯行，就此部
    分而為被告無罪之諭知（被告丙○○部分因與過失致重傷害部分有裁判上一罪之
    關係，不另為無罪之諭知），自有違誤，自訴人上訴意旨就此部分指摘原判決不
    當，為有理由，自應予撤銷改判。爰審酌本件被告二人違反醫師法之情節、以及
    渠等素行，被告丁○○已與自訴人達成民事和解，賠償自訴人二百三十萬元，且
    不再追究丁○○之刑事責任，有和解書在卷可憑，另丙○○部分（丁○○與自訴
    人前開和解，民事部分包含丙○○部分），自訴人雖未表示不再追究其刑事責任
    ，但丙○○僅為一護佐，受雇於一誠醫院，係聽命於醫師之指示（含默示）而從
    事工作，而其認知上並無產婦急產之認識及其他犯罪一切情狀，各量處如主文所
    示之刑，用示懲儆。末查被告二人，前均未曾受有期徒刑以上刑之宣告，本件已
    訴訟達十年之久，經此科刑教訓，當知所謹慎，而無再犯之虞，本院認所宣告之
    刑，以暫不執行為當，爰均宣告緩刑伍年，以啟自新。產台壹床（八十年十月八
    日使用）為所使用之器械，依八十一年七月二十九日修正公布前醫師法第二十八
    條第一項前段規定沒收之。
乙：不另為無罪諭知部分：
一、自訴意旨又以被告丁○○於乙○○至一誠醫院待產時，被告丁○○應注意並能注
    意自訴人之妊娠生產情形，竟疏未注意，僅讓被告丙○○在場看護，致自訴人所
    懷胎兒出生時，因被告丁○○未在場，導致產後之嬰兒因碰撞產台及「胎便吸入
    症候群」之延緩急救，導致後續化之腦軟化重大難治之傷害；而丙○○係一誠醫
    院之護佐，以協助護理，照顧患者及產婦為業，乃從事護理業務之人員，於同日
    凌晨二時許，自訴人乙○○因陣痛難忍，丙○○始帶乙○○入產房觀察產道，並
    要張女用力催生，嗣因見胎兒（即包淳琦）頭部已現，竟應注意並能注意事先通
    知值班醫師丁○○，惟疏未注意，仍於產房內準備消毒生產用之醫療器具，而怠
    於緊急通知值班醫師及在旁護理照顧，於同日凌晨二時四十分許致胎兒出生後因
    碰撞產台，且有產前之「胎便吸入症候群」表徵之情況，嗣雖經黃女通知趕到產
    房之值班醫師丁○○急救觀察，並於同日上午八時四十分許，轉送高雄醫學院附
    設中和紀念醫院急診，惟已造成腦部呈腦病變（即腦軟化）之於身體有重大難治
    之傷害。認被告二人均涉有刑法第二百八十四條之業務過失致重傷害罪嫌。
二、惟按犯罪事實應依證據認定之，無證據不得推定其犯罪事實，刑事訴訟法第一百
    五十四條定有明文。再者，認定不利於被告之事實，須依積極證據，茍積極證據
    不足為被告不利事實之認定時，即應為有利於被告之認定，更不必有何有利之證
    據；又認定犯罪事實所憑之證據，雖不以直接證據為限，間接證據亦包括在內；
    然而無論為直接證據或間接證據，其為訴訟上之證明，須於通常一般人均不致有
    所懷疑，而得以確信其為真實之程度者，始得據為有罪之認定，此有最高法院三
    十年上字第八一六號、七十六年臺上字第四九八六號刑事判例可資參照。
三、自訴人等認被告丁○○、丙○○與同案被告劉素貞分別共同涉犯右揭之犯行，係
    以自訴人之指述，證人顧雅清證述及嬰兒包淳琦確有腦病變（即腦軟化）之症狀
    等情為其論罪之依據。
四、訊據被告丁○○、丙○○均否認有上開犯行，被告丁○○辯稱：包淳琦出生後所
    患持續性肺動脈高血壓、腦軟化、右心室血栓及胎便染色，係因產前即有胎便吸
    入症所致，與生產過程無關，乙○○係因急產生下一女嬰，快生產時，丙○○即
    電話通知伊，伊即時趕到產房，趕到時丙○○已抱著嬰兒並未遲延，該胎兒出生
    時有吸入胎便症候群，如不急救會死亡，產婦之母顧雅清說伊於丙○○電知後四
    十分鐘，又說是十分鐘伊才到場云云，並非實情等語，被告丙○○辯稱：乙○○
  入院待產，尚未達妊娠之階段，故由伊引導其先住進二○三病房，至二時卅分許
    ，乙○○聲稱陣痛較劇，乃將其帶進產房，並在產房旁邊整理消毒醫療器具時，
    發現產婦有生產之徵兆，即電告醫師丁○○，話畢，發覺胎兒已急產出生，立即
    將之接住，並交由適時趕到之醫師丁○○處理，包淳琦並無碰撞產台及掉落產台
    下方穢物桶之情形，產前伊並沒有為乙○○注射催生劑、點滴等語。
五、經查：
（一）一誠醫院病歷表之記載，乙○○於當日一時二十分住院，至二時四十分許產下
    包淳琦，乙○○係屬急診，而產婦因待產急診入院，應由醫師親自為產婦診察，
    給予適當之處置，行政院衛生署前開函件已釋示甚明，豈被告丁○○自乙○○住
    院時起至產下嬰兒時止，均未對乙○○診察，作適當之產前監視，致無從預知胎
    便吸入症候群之發生。被告丁○○有過失至為明顯。雖國立台灣大學醫學院附設
    醫院八十一年六月十三日（八十一）校附醫秘字第四五八二號及同院八十一年七
    月廿五日八十一校附醫秘字第七六五一號函附之鑑定報告函覆稱「：：產前檢查
    之胎心音正常，當時並未發生急性胎兒窘迫之現象，因此，醫師在產前醫療行為
    上亦無應注意而疏未注意之處，新生兒出生時，Apgar Score為一－四，在醫師
    處理下，高雄一誠綜合醫院在處理新生兒急救及轉送過程中，並未發現有過失之
    處」，惟該函係以產前檢查當時未發生急性胎兒窘迫之現象，以及處理新生兒急
    救、轉送過程為立論，並非對丁○○於乙○○住院至出生止皆未診察為判斷，該
    函自不足採為被告丁○○此部分過失之證據，另丙○○在為自訴人乙○○為二次
    之產道指診後，嗣乙○○又因腹痛呼叫丙○○，丙○○當時前來在將乙○○推至
    產房待產時，亦應注意乙○○腹痛加劇，可能即將臨盆，即應通知醫師丁○○，
    豈疏未注意，在將乙○○推至產房並扶乙○○上產台後，準備產包後，始行通知
    丁○○，其亦有過失堪予認定。
（二）自訴人又主張丙○○在其上產檯尚未生產之前，有注射點滴加催生劑，致胎兒
    窘迫，發生排放胎便，查自訴人就此部分論據，係以自訴人乙○○及證人顧雅清
    之供述，以及一誠醫院對自訴人生產，有臨時醫囑單及長期醫囑單，其中臨時醫
    囑單上有記載使用點滴5%GLUCOSE +PITON-S，另長期醫囑單上亦有使用OXYTOCIN
    （見上更一卷第八七、八八頁），且「已知一誠醫院病歷中OXYTOCIN 1CC早晚各
    注射一次，肯定是用於產後，即一天注射兩次催生素，也就沒有必要再注射點滴
    5%GLUCOSE +PITON-S，換言之同樣是子宮收縮劑，一定有一種在產前使用，一種
    在產後使用。依病歷第一劑是5%GLUCOSE +PITON-S，而非OXYTOCIN在前使用，故
    能研判時間是於凌晨使用5%GLUCOSE +PITON-S來縮短生產時間，故丙○○確實在
    凌晨使用百分之五之葡萄糖添加藥物，以致子宮過密收縮，胎兒因此受排擠及藥
    物刺激之下，胎兒才解胎便，但不表示胎兒已經在母體內吸入胎便」為論據（本
    院上更一卷第259 頁）。惟被告丙○○堅決否認有該部分犯行；另被告丁○○亦
    否認在乙○○產前有授意丙○○為乙○○注射針劑等行為，辯稱乙○○病歷上有
    關PITON-S及OXYTOCIN均係在生產完後使用，且PITON-S係在產後馬上使用等語，
    查乙○○之臨時醫囑單上，共有１、２、３、４、５項，此均為點滴、子宮收縮
    劑及抗告素等，由護理記錄來看，此５項之點滴藥物是在產後使用，此經國立台
    灣大學醫學院附設醫院鑑定在案，有該院八十二年十二月二十二日校附醫秘字
    第一八一○九號函在卷可稽，雖該鑑定函另稱長期醫囑單上，１及２為非藥物處
    方，３為抗生素用藥，４為促進子宮收縮藥物。因此判斷３及４應為在產前使用
    之藥物等情，但據被告丁○○稱該長期醫囑單上，１項是記載指示依產後一般護
    產之原則規定去做。２項是指示產婦可食正常之飲食。３、４項是指示產後應施
    打之藥物，該藥物係產後注射的等語，本院前審再就上情函請台灣大學醫學院附
    設醫院提供判斷意見，就長期醫囑單之指示事項及處分，若實際執行的醫師堅稱
    為產後使用的話，由來函所述之理由來判斷，並不矛盾。所以，若該院醫師主張
    為產後之使用的話，應可採信。亦有該院八十三年二月十五日校附醫秘字第一
    七八六號函附卷足按；又經行政院衛生署醫事審議委員會鑑定：「關於八十年十
    月八日一誠綜合醫院之長期醫囑：「３抗生素」，為Lincomycil，「４子宮收縮
    劑」為Oxytocin，於醫囑單上未註明使用之確切時間，但醫囑註明一天使用兩次
    表示較可能使用於產後，以促進子宮收縮」、」依據一誠醫院之臨時醫囑記錄為
    ：(1)Pitom-s lcc加在500cc 5%Glu-cose 由點滴定注射。(2)Evgo lcc注射一劑，
    ．．．．。以上醫囑之醫師簽名為一次完成。另外一誠醫院之長期醫囑記錄單第
    (4)項為Oxtocin lcc bid 。依據一誠醫院醫囑寫法順序之推斷是該長期醫囑第(4)
    項的藥物是臨時醫囑上之(1)、(2)藥物給予後，再給予。其推測理由是因該產婦為
    第三胎，為避免產後子宮收縮不好時會增加產後出血，故再給予一天兩次的Oxyt
    ocin注射。一誠醫院之護理記錄亦多次記載產婦主訴「宮縮痛」及惡露少，此與
    產後多次給予促進子宮收縮劑可能有關連。」有第八三○三三號、第八三一四七
    號鑑定書在卷可稽，由上開鑑定報告所示，與被告丁○○所辯並無矛盾之處，足
    資證明被告丙○○於乙○○產前並無對其施予點滴或藥劑注射，此外顧雅清係乙○○之母，其所為證詞難免有偏頗自訴人，況由自訴人乙○○供承其生產完後，
    確有打點滴、針劑等情，則長期醫囑單及臨時醫囑單既均係生產完所施打，自訴
    人及證人就此部分之指訴，尚難遽以採信。
（三）自訴人乙○○雖指訴稱包淳琦出生時碰撞產台並掉落穢物桶，惟此為被告丁○○、丙○○所堅決否認，按自訴人之指訴係以使被告受刑事處罰為目的，自應調
    查所述是否與事實相符，查自訴人乙○○於本院調查時供承其並未看到小孩掉到
    桶子裡，（九十年三月十六日訊問筆錄），雖證人顧雅清於原審到庭證稱：「丙○○帶我女兒（即乙○○）至產房檢查，她說開三指（應係二指）還早，：：：
    第二次，我們叫她，她又來檢查產道：：：我女兒喊要生了，我就按鈴叫丙○○
    ，她又說還早，後來我女兒實在受不了，我叫丙○○下來：：：幫我女兒上產台
    ，不久小孩就生出來，丙○○用手將我女兒雙腿夾緊不讓胎兒出來，她就去打電
    話。那時我站在我女兒後面：：：看到小孩掉落」等語（見原審卷一五五頁背面
    至一五六頁），然顧雅清係乙○○之母，其證言難免偏頗，且顧雅清於本院前審
    、及本院調查時均證稱：「：：：掉至垃圾桶時嬰兒的臍帶就斷掉了：：：過了
    好久薛醫師才到。」等語（見本院八十一年十一月十三日訊問筆錄、本院九十年
    四月九日訊問筆錄），惟按「正常胎兒出生應不可能自行拉斷臍帶，因臍帶通常
    呈螺旋狀，內含三條血管，包以一種膠狀物質，非常具彈性及韌性，不易自行斷
    裂」「臍帶斷裂，如不即刻處置，則可能發生母親及嬰兒雙方造成出血，而可能
    併發貧血、出血性休克，甚至死亡」、「若以附圖之產台設備而言，嬰兒急產於
    產台上，臍帶約四十公分長，應不會自行斷掉」，此有高雄醫學院附設中和紀念
    醫院（以下簡稱高醫）八十一高醫附秘字第四一六七號、第四一六八號函各一件
    附卷足憑，顯見證人顧雅清所證嬰兒掉落垃圾桶臍帶自行斷掉，被告薛醫師好久
    才到等情，與事實不符，蓋如臍帶自行斷裂，被告丁○○又延誤處置，自訴人乙○○及其子包淳琦應無倖免於出血，然包淳琦之病歷紀錄均無出血之記載，且自
    訴人等亦均無提及出血。雖行政院衛生署醫事審議委員會第八四○七○號鑑定書
    認定「剛分娩之新生兒，如自高約一公尺生產墜入盛裝產婦穢物垃圾桶內，無
    法確定百分之百發生外傷及腦內出血」等情，一誠醫院產台高逾一公尺，產台之
    下有一直徑五十公分之白鐵護盤，此經本院受命法官現場勘驗明確，製有勘驗筆
    錄及現場照片附卷可稽，該白鐵護盤設於產台正前下方，產婦生產時所流穢物皆
    先流至該白鐵護盤，再由白鐵護盤以塑膠水管接連垃圾桶，產婦生產時如嬰兒自
    行出生滑落，應先掉落該白鐵護盤而無直接掉落垃圾桶之可能，況如自高約一公
    尺之產台上掉落垃圾桶，應有外傷或腦出血現象，然包淳琦之病歷記載均無上述
    現象，足證乙○○所指訴包淳琦出生時碰撞產台並掉落垃圾桶，尚屬無稽。
（四）再卷附乙○○病歷上，其中被告丁○○所記載部分（原審卷第三九─十二頁）
    有2:30AM病人打電話陣痛：：丙○○帶入產房，準備生產器具，發現有生產現象
    ，馬上打電話給薛醫師，同時發現胎兒生下來，馬上跑去接，並斷臍，薛醫師馬
    上下來：：」，惟丙○○否認有為斷臍行為，而證人顧雅清及自訴人乙○○於本
    院調查時，分別供稱小孩及乙○○臍帶，均為被告丁○○所處理（本院九十年四
    月九日調查筆錄），是該病歷表上，雖記載「：：並斷臍，薛醫師下來，」，惟
    此要係丁○○忙亂中一時順序寫錯，尚不足認定丙○○有斷臍行為。
（五）被告丁○○於趕至產房時，當時包淳琦業已生下，惟包淳琦當時無哭聲，全身
    無活動力，膚色蒼白，四肢末端發紺，業據病歷表載明，證人顧雅清於原審亦供
    明小胎兒沒有哭，整個胸部喘個不停（第一五五頁）；被告丁○○予以評估一分
    鐘時Apgar Score 為一分，並給予新生兒急救，包括心肺復甦術、抽痰、給予氧
    氣，及以吸管將胎兒喉頭上胎便吸出，五分鐘之Apgar Score 評估為顯示病況有
    改善，故置於保溫箱繼續觀察，上午三時之護理紀錄病兒稍有哭聲、膚色轉好，
    上午七時時則記錄因呼吸心跳並不很好，建議需較大醫院繼續治療。至於三時至
    七時之間並無病情惡化之紀錄」、「清晨七時，由醫師告知產婦，包童心跳不很
    好，需轉大醫院診斷治療，於八時四十分才經家屬同意轉送高醫，此業據丁○○
    供明（本院上更一卷第三三三頁）及病歷表載明。自訴人雖指被告丁○○三時許
    即將包淳琦送至保溫箱觀察，至七時方通知產婦須轉至大醫院，此期間竟未每小
    時給予胸部震盪及姿勢引流，以加速胎便排出，任由包淳琦在保溫箱中觀察，致
    包淳琦體內胎便無法適時排出，而指其處理程序有過失云云。經查上開過程，經
    原審送請國立台灣大學醫學院附設醫院鑑定，經該院函復「根據病歷紀錄，高雄
    一誠綜合醫院在處理新生兒急救及轉送過程中，並未發現有過失之處」有該院八
    十一年七月二十五校附醫秘字第七六五一號函附卷可憑（原審卷第一八三、一
    八四頁），又本院前審再以「依一誠醫院醫療病歷資料所載之急救措施及遲於胎
    兒出生後近五小時方建議家屬轉醫治療之行為有無過失？」函請行政院衛生署鑑
    定，經該院醫事審議委員會鑑定結果亦認「至於三時至七時之間並無病情惡化之
    紀錄，故由病歷紀錄無法認定一誠醫院是否延遲轉院」，亦有該署八十三年八月
    十一日衛署醫字第八三０四三八二六號函附鑑定書在卷可憑（本院更一卷第二０
    七─二頁），堪認一誠綜合醫院在處理包童轉醫過程並無遲延或過失之處。
六、被告丁○○固有過失如前所述，又包淳琦於同日上午八時四十分許轉送高雄醫學
    院附設中和紀念醫院（下稱高醫）治療，經高醫診斷結果，包淳琦症狀係：「（
    １）妊娠過期（２）胎便染色（３）周產期窒息（４）持續性肺動脈高血壓（５
    ）腦軟化（６）右心室血栓」，有高醫所出具之診斷證明書一紙在卷足憑（原審
    卷第四十一頁），並為被告及自訴人所不爭執，此部分事實堪以認定，茲應再審
    究者，為包淳琦之症狀係何因造成，與丁○○之過失間是否有因果關係？
（一）自訴人雖主張前開症狀係因包淳琦生產時掉人穢物桶內吸入穢物所致，惟包淳
    琦於出生時應無跌落碰撞產台跌落穢物桶，業如前述，而包淳琦經轉診至高醫急
    診時，其指甲臍帶附近有胎便染色，皮膚皺縮、皮下脂肪缺乏等現象，業據醫師
    鄭立華於原審（第一四十九頁）及本院前審（上訴卷第二二五頁）證述明確，再
    原審分別於民國八十一年二月廿九日、同年四月十四日及同年六月十八日函請國
    立成功大學醫學院附設醫院與國立台灣大學醫學院附設醫院代為鑑定嬰兒包淳琦
    出生後所顯現之病症與被告丁○○之產前醫療行為及產後處理急救過程有無因果
    關係時，國立成功大學醫學院附設醫院函覆稱：「據高雄醫學院附設中和紀念醫
 院之病歷記載顯示包淳琦之腦病變和心室血栓等變化為周產期窒息所引起的連續
    變化，且推斷於分娩前即發生，應與生產過程無因果關係」等語，另國立台灣大
    學醫學院附設醫院亦函覆稱：「據記載，乙○○之女的臨床症狀有（１）胎便染
    色（２）週期產期窒息（３）持續性肺動脈高血壓（４）腦病變（腦軟化）（５
    ）右心室血栓，致（一）臨床上，以上症狀均可以〝胎便吸入症候群〞（meconi
    umas piration syndrome,MAS）解釋。此孕婦妊娠週數為四十一週又一天，胎兒
    發生子宮內自解胎便機會不小，而且根據最新報告，胎便吸入症候群事實上在子
    宮內即已發生，並不全然為生產過程不當所致。即使生產過程以喉嚨頭鏡抽取胎
    便仍無法避免此症候群之產生。據此新生兒臨床表徵，在外觀上指甲、臍帶附近
    有胎便染色，臉部皮膚皺縮、皮下脂肪缺乏，此為過期胎兒之典型表徵，且新生
    兒胸部Ｘ－ＲＡＹ表徵亦為胎便吸入性肺炎之表現，因此為胎便吸入症候群無誤
    ，應不是吸入垃圾桶穢物所致，有國立台灣大學醫學院附設醫院八十一年六月十
    三日（八十一）校附醫秘字第四五八二號及同院八十一年七月廿五日八十一校附
    醫秘字第七六五一號函附之鑑定報告各一份在卷可憑。另本院前審並以「胎兒於
    出生時墜入盛裝產婦穢物之桶內並吸入桶內穢物，其表現症狀，是否可能與胎便
    吸入症侯群相同？」函請行政院衛生署鑑定，經該署醫事審議委員會鑑定結果認
    「胎兒於出生時墜入盛裝產婦穢物之桶，並吸入桶內穢物，其臨床表現症狀，應
    為窒息或吸入性肺炎，與典型胎便吸入症候群不同。因胎便吸入症候群係胎兒在
    母體內發生窒息，缺氧，故肛門括約肌放鬆而排便，再被胎兒吸入，故胎兒全身
    可能出現胎便染色，氣管內有胎便存在，而造成肺部病變為支氣管阻塞現象，甚
    至易引致氣胸等合併症，而吸入性肺炎表徵輕者無症狀，重則發生支氣管肺炎表
    徵如發燒、咳嗽、吐痰等」，此有行政院衛生署醫事審議委員會編號第八三○三
    三號鑑定書（以下稱第八三○三三號鑑定書）在卷可稽，包淳琦至高醫轉診時，
    身上有胎便，如上所述，則其前開症狀要係胎便吸入症候群，應可確認。
（二）又包淳琦頭部前門提早關閉導致頭部畸型，嗣並出現神經學上後遺症（左腦
    癲癇），自訴人並指腦部受傷係因生產時墜落強有力，可能是產台金屬邊緣割斷
    被害人臍帶打到桶子邊緣旋轉後栽入桶內，腦部受撞擊震盪致使顱縫撕裂，前後
    腦門受撞擊骨化及損及腦傷腦質軟化，並檢附照片前後就「剛分娩之新生兒如頭
    部受撞擊，是否可能導致顱縫早期癒合並產生腦軟化、腦萎縮併硬膜下積水及廣
    泛皮質功能障礙等病症」、「出現神經學上後遺症，可否判斷包淳琦頭部畸型原
    因係吸入性胎便或係撞擊損傷所造成」、「包淳琦產前超音波檢查達十五次之多
    均正常，又轉院於高醫當天超音波檢查腦部亦顯示正常，於十五日後發現腦病變
    ，而顱縫早期癒合，是否與受撞損害有因果關係」，而經本院前審送請鑑定之結
    果認「剛分娩之新生兒如頭部受撞擊，是可能引致顱內出血、腦出血、腦室出血
    的，這些出血現象可能引致腦萎縮及硬膜下積水，及廣泛性皮質功能障礙，但並
    非顱內出血現象是上述變化的唯一原因。任何造成腦缺氧的病因，均可造成腦萎
    縮及硬膜下積水，而引致顱縫早期癒合。顱縫早期癒合的可能原因，根據Nel- s
    onTextbook of Pedatrics, 14th ed 1992, pp.0000-0000,包括(一)原發性（原因
    不明）、(二)續發性：1.腦生長發育不良（包括後天受傷所致之發育不良）；2.顱
    底發育不正常。」、「吸入胎便與頭部畸型應無直接關係，新生兒在胎兒期或出
    生當時或剛出生時，可因窒息缺氧而造成腦萎縮及硬腦膜下積水，而引致頭骨畸
    型及神經學異常癲癇等後遺症。頭部受撞擊傷害引致的畸型，因撞擊的方向嚴重
    程度不同而異。故所提供包童的相片無法區分係因撞擊或腦萎縮所造成」、「：
    ：除非合併腦部出血或先天異常，否則產前即缺氧窒息，初期腦部超音波檢查，
    極可能為正常，故包童在產前超音波檢查十五次及高醫轉院當天超音波均顯示正
    常，包童十五日發現腦病變無任何資料顯示與受創傷有關。」亦有行政院衛生署
    醫事審議委員會第八三○三三號鑑定書、八三一四七號鑑定書在卷可憑（本院更
    一卷第二四二─一頁、第二四二─四頁、第二四二─六頁），該委員會並依高醫
    出院時之診斷及當時之照片判斷，包淳琦患有顱縫提早癒合症，並說明該症為先
    天性疾患，易合併出現於多重先天性畸型之症狀群中，非胎兒出生時吸入胎便所
    造成（見八三一四七號鑑定書、八四０七０號鑑定書、本院更一卷第二四二─六
    頁、第二七八─七頁），又依第八三一四七號鑑定書雖指所提供包童的相片無法
    區分係因撞擊或腦萎縮所造成等情，另第八四○七○號鑑定書說明「．．．因外
    力受傷可能引致顱內出血、腦出血、腦室出血、這些出血可能引致腦萎縮及皮質
   功能障礙，是有可能引致顱縫早期癒合」等語，但查包淳琦轉診至高醫時，當時
    腦部檢查，並無出血現象，此亦據羅韻珊醫師於本院前審結證屬實（更二卷第一
    六一頁），包童並無外傷和腦出血等現象，堪認包童所患顱縫早期癒合症非因撞
    擊所造成。另證人鄭立華在本院前審雖證稱吸入羊水或穢物也有可能造成腦軟化
    等語，姑不論僅屬「可能」造成腦軟化而已，況包童並未墜入穢物桶吸入穢物已
    如前述，證人鄭立華上開證詞，尚不足為被告等不利之認定。
（三）又按「目前產前胎兒健康的監視可由胎心音監視測量胎兒心跳率，來評估胎兒
    有無發生窘迫，但仍無法評估出是否有胎便吸入的發生，須等生產時羊水流出，
    由羊水中含有胎便，才可看出胎兒是否已在母體內解出胎便。若要進一步確認胎
    兒是否吸入胎便，則須檢查胎兒之喉頭有無染色，才可判別。根據文獻過期胎兒
    產時羊水中出現胎便的機會約一九－二九％，而在所有羊水中有胎便的胎兒，在
    生產過程中，發生胎便吸入的機會可達二○％。生產時，若發現羊水中已有胎便
    ，其處置方法為在胎兒娩出時，用吸球或De Lee吸管將喉頭中之胎便吸出，避免
    胎兒吸入更多的胎便。但根據最新資料顯示，即使接生過程以喉頭鏡或氣管插管
    抽取胎便仍無法降低胎便吸入之機率及其併發症」，此亦據行政院衛生署醫事審
    議委員會編號第八三○三三號鑑定書載明在卷可稽，是目前產前雖可由胎心音監
    視測量胎兒心跳率，來評估胎兒有無發生窘迫，但仍無法評估出是否有胎便吸入
    之發生，是被告丁○○縱使當日在乙○○待產時，有親自診察，仍無法避免包淳
    琦有前開症狀，又包淳琦出生時發現有吸入胎便，被告丁○○即以吸管將胎兒喉
    頭中之胎便吸出以為急救，但依上開鑑定仍無法降低胎便吸入之機率及其併發症
    。
（四）自訴人又以被告丙○○在自訴人生產過程中發見包淳琦頭已出來，不但不接，
    反將產婦雙腿夾住被害人包淳琦頭顱，顯不讓被害人呼吸，甚至夾裂顱縫云云（
    原審卷一第一六一頁），證人顧雅清雖於原審亦證稱丙○○就用手把我女兒雙腿
    夾緊不讓小孩出來，惟丙○○否認有此部分犯行，且觀自訴人補充自訴理由狀所
    載「：：經自訴人叫小孩要出來了，反推上自訴人雙膝，叫不要用力，乃不當行
    為會讓胎兒窒息，生產過程中，自訴人自不願合上雙腿，丙○○仍擅離職守崗位
    去打電話：：」足證自訴人當時並未合上雙腿，此部分自訴人前後指訴既有矛盾
    ，況包淳琦頭部症狀係屬顱縫早期癒合症，已如上所述，並非如自訴人所述為丙○○推上自訴人之雙腿所致，自訴人及證人顧雅清此部分供述自難採信。
（五）包淳琦之症狀，為胎便吸入症候群及顱縫提早癒合症，已甚明確，雖證人林洋
    介（即林富楨）醫師於本院另案調查時，供稱被告丁○○曾對其稱小孩（即包淳
    琦）係來不及接生而掉到穢物桶，導致頭部受傷等語，惟被告丁○○已否認有對
    林洋介述說包淳琦因來不及接生而掉入穢物桶，另包淳琦之症狀確屬胎便症候群
    及顱縫提早癒合症，證人林洋介醫師既未曾親自為包淳琦診治，其所為推斷之詞
    ，亦不足採為被告不利之證據。是自訴人指前開症狀或為掉入穢物桶中吸入穢物
    、碰撞產台或穢物桶、或為被告丙○○以乙○○之雙腿所夾導致，皆不足採。
七、綜上所述，本件被告丁○○於乙○○入院至生產之一小時過程中，其已在該醫院
    值班內，卻未親自為乙○○親自診察，另被告丙○○在將乙○○自病房推至產房
    之前，亦未通知丁○○，渠等有過失，甚為明顯，惟包淳琦之症狀，為胎便症候
    群，及顱縫提早癒合症，而目前產前胎兒健康的監視可由胎心音監視測量胎兒心
    跳率，來評估胎兒有無發生窘迫，但仍無法評估出是否有胎便吸入的發生，若發
    現羊水中已有胎便，其處置方法為在胎兒娩出時，用吸球或De Lee吸管將喉頭中
    之胎便吸出，避免胎兒吸入更多的胎便。但根據最新資料顯示，即使接生過程以
    喉頭鏡或氣管插管抽取胎便仍無法降低胎便吸入之機率及其併發症」，另顱縫提
    早癒合症係屬先天性疾病，與丁○○、丙○○前揭過失並無因果關係，自難論以
    業務過失傷害罪責。另自訴人指被告丙○○涉有注射催生劑及疏未注意致胎兒跌
    落穢物桶內，及以自訴人乙○○雙腿夾住，不讓胎兒出生，致胎兒頭部受擠以及
    怠於通知醫師為乙○○診治云云，亦均無可採，原審未予詳查，就丙○○部分論
    以業務過失傷害罪，亦有違誤，被告丙○○上訴意旨，就此部分指摘原判決不當
    為有理由，自應予撤銷，惟依自訴人自訴事實所載，與前揭有罪部分，本院認有
    結合犯（自訴案件，法院得依自訴事實認定罪名，不受自訴人所引法條拘束）即
    共同未取得合法醫師資格，擅自執行醫療業務致人受重傷之一罪關係，爰不另為
    無罪諭知。
八、丙○○另辯稱其於本院前審就其業務過失傷害罪，判決無罪後，因該罪不得上訴
    三審之案件，就該部分業已確定，惟查本件自訴意旨以被告丙○○所涉為違反醫
    師法第二十八條第一項之罪，並因而致人於重傷，依醫師法第二十八條第二項之
    規定，其刑責為加重其刑至二分之一（，該項加重為刑法特別加重之性質相同，
    依法為得上訴第三審之案件，最高法院八十四年度台上字第四七五七號判決參照
    ），本件自訴人既已提起上訴，全部即未確定，丙○○辯稱其業務過失傷害部分
    業已確定，容有誤解，併此敘明。
據上論結，應依刑事訴訟法第三百六十九條第一項前段、第三百六十四條、第三百四
十三條、第二百九十九條第一項前段、八十一年七月二十九日修正公布前醫師法第二
十八條第一項前段、刑法第二條第一項但書、第二十八條、第七十四條第一款，判決
如主文。
中      華      民      國    九十      年     十一     月     十五     日
                              臺灣高等法院高雄分院刑事第五庭
                                  審判長法官  吳水木
                                        法官  洪慶鐘
                                        法官  趙文淵
右正本證明與原本無異。
自訴人如不服本判決，應於判決送達後十日內向本院提出上訴狀，其未述理由者並
應於提出上訴狀後十日內向本院補提理由書（應附繕本)。
被告不得上訴。
                                      書記官  唐奇燕
中      華      民      國    九十      年     十一     月     二十     日
附錄：本判決論罪科刑法條：
八十一年七月二十九日修正公布前醫師法第二十八條第一項前段
醫師法第二十八條
未取得合法醫師資格，擅自執行醫療業務者，處一年以上三年以下有期徒刑，得併科
一萬元以上五萬元以下罰金，其所使用之藥械沒收之。
                                                                  Ａ


司法院資訊處製作；財團法人民間司法改革基金會備份。
